【裁判字號】    94,交上更(一),32
【裁判日期】    950227
【裁判案由】    過失致死
【裁判全文】
臺灣高等法院刑事判決            94年度交上更(一)字第32號
上  訴  人  臺灣桃園地方法院檢察署檢察官
上  訴  人
即  被  告  丙○○
選任辯護人  呂傳勝律師
上列上訴人因過失致死案件，不服臺灣桃園地方法院90年度交易
字第193號，中華民國91年7月18日第一審判決（起訴案號：臺灣
桃園地方法院檢察署89年度偵字第18605號），提起上訴，經判
決後，由最高法院第1次發回更審，本院判決如下：
    主  文
上訴駁回。
    事  實
一、丙○○為億驊交通有限公司之司機，為以駕駛營業曳引車為
    業之人，其於民國（下同）89年9月21日中午12時4分許，駕
    駛營業曳引車號為ＯＢ－769號及車號碼為ＭＱ─50號拖車
    （下稱ＭＱ─50號拖車），沿桃園縣桃園市○○路之雙向各
    3 車道路段由南崁往桃園市區方向行駛，其原應注意汽車行
    駛時，駕駛人應注意車前狀況及兩車併行之間隔，並隨時採
    取必要之安全措施及大型汽車除超越同一車道之前車或準備
    左轉彎外，均不得在內側車道行駛，而依當時情形又無不能
    注意之情事，竟疏於注意及此，於行經桃園市○○路529號
    前，貿然行駛於內側車道，復未與併行車輛保持適當間距，
    致右後側輪胎與駛於中線車道，由吳德育所騎乘，車牌號碼
    為ＧＢＰ─253號（起訴書及原審均誤載為ＧＢＰ─2530號
    ）重型機車發生碰撞，造成吳德育重心失控人車倒地後，頭
    部撞擊地面致其左後頂骨部裂傷，嗣經路人送醫急救仍因顱
    內出血延至同日下午7時5分許不治死亡。
二、案經臺灣桃園地方法院檢察署檢察官據報相驗後自動簽分偵
    查起訴。
    理  由
一、訊據上訴人即被告丙○○雖坦承肇事當時行駛該路段，惟矢
    口否認有前開過失致死之犯行，辯稱：伊當時係行駛中線車
    道，非行駛於內側車道，根本沒有發生車禍。當天從中壢到
    樹林載運土石，總共載了5次云云，另選任辯護人為被告辯
    護略以內政部警政署刑事警查局3項鑑驗，兩項不相似，
    一項雖稱相似，但批註「由於市面上以聚炳烯樹脂為塑膠材
    質者甚多，因此本鑑驗結果僅供參考」而不敢鑑定為相同，
    自不能以「採自機車左後照鏡上之黑色物質與採自貨車右後
    側輪胎上之黑色物質相似」即認被告所駕車輛碰撞被害人機
    車。證人黃德倫並未目擊被告所駕拖車碰撞死者機車，而
    肇事地點為交通頻繁地區且時間為中午12點，車輛來往甚多
    ，死者是否遭其他車輛擦撞倒地致死，且證人亦不能提供該
    女子之姓名、住址，自難僅憑證人所稱係不明女子提供之車
    號，即指該車號肇事。當日被告行經肇事地點多達5、6次
    ，從未發覺擦撞人或車之異樣，如被告有碰撞死者機車，何
    敢多次行經肇事地點云云。
二、本院經查：
  (一)本案相關證人供述證據之證據能力：按現行刑事訴訟法第15
    9條第1項：「被告以外之人於審判外之言詞或書面陳述，除
    法律有規定者外，不得作為證據」、同法第159條之1第2項
    、第159條之2、第159九之3之有關傳聞法則之規定，以及同
    法第158條之3：「證人、鑑定人依法應具結而未具結者，其
    證言或鑑定意見，不得作為證據」之規定，係92年2月6日始
    經修正公布，同年9月1日施行，依同年2月6日公布施行之刑
    事訴訟法施行法第7條之3規定：「中華民國92年1月14日修
    正通過之刑事訴訟法施行前，已繫屬於各級法院之案件，其
    以後之訴訟程序，應依修正刑事訴訟法終結之。但修正刑事
    訴訟法施行前已依法定程序進行之訴訟程序，其效力不受影
    響」。經查：本案係於90年4月13日修正刑事訴訟法施行前
    繫屬於原審法院，此有原審法院收文章蓋於臺灣桃園地方法
    院檢察署90年4月12日乙○盛字第18605號送審函可稽（見原
    審卷第1頁），依前開法條規定，對於提起上訴之案件，於
    修正刑事訴訟法施行前，原審及本院於第1次更審前審理就
    可得為證據之證據，已依法定程序調查者，其效力不受影響
    ，仍得為證據。本案證人黃德倫、告訴人甲○○○證人、告
    訴人分別分於警詢、偵查、原審、本院第1次更審前，業經
    原審、本院分別於上揭刑事訴訟法修正條文施行前之調查及
    審判期日，依刑事訴訟法第165條第1項及當時有效之修正前
    同法第173條第1項規定之法定程序，提示筆錄並告以要旨，
    同時詢問被告之意見，以踐行調查證據程序，揆諸前揭說明
    ，上開供述證據之證據能力，不受前揭新修正刑事訴訟法第
    159條第1項、第158條之3等規定之影響（最高法院94年度臺
    上字第471號、第1221號、第3742號判決意旨參考），合先
    敘明。
  (二)本件車禍被害人吳德育，因騎乘車牌號碼ＧＢＰ─2530號重
    型機車，於前開時、地遭另一車輛撞擊倒地，致顱內出血不
    治死亡之事實，業經臺灣桃園地方法院檢察署檢察官督同檢
    驗員相驗屬實，製有相驗筆錄、相驗屍體證明書、驗斷書暨
    警製之道路交通事故調查報告表附現場圖、現場照片2張、
    ＧＢＰ─2530號重型機車照片等附卷可稽（89年度相字第15
    39號卷第9、14、15至19、30、31頁），足認被害人吳德育
    確因車禍肇事致顱內出血不治死亡。
  (三)經臺灣桃園地方法院檢察署檢察官於相驗被害人吳德育屍體
    時立刻指示員警將被告丙○○車輛即ＭＱ─50號拖車查扣，
    命員警同時將被告及被害人吳德育拖車所駕駛機車ＧＢＰ─
    2530號重型機車、安全帽等採若干樣本，送請內政部警政署
    刑事警查局鑑驗，以便判斷二車是否有物理接觸，而供認定
    被告犯本案之證據，此有桃園縣警察局91年4月9日桃警刑字
    第60389號函所附之車牌號碼ＭＱ─50號拖車與車號ＧＢＰ
    ─253號重型機車之比對照片共42幀、證物清單、採驗紀錄
    表等在卷可資佐證（原審卷90至104頁），嗣據內政部警政
    署刑事警查局鑑驗後，以中華民國92年2月7日刑警鑑字第
    153146號通知書函附鑑驗報告指稱：「一、．．．（三）編
    號５（採自死者所戴安全帽）上之外來擦拭漆痕與編號１（
    採自貨車右後側車斗）上之澄色油漆片有相同之醇酸樹脂成
    分，．．．。二、．．．（三）綜合研判：１、（１）編號
    ３（採自貨車右後側輪胎上之附著物）中之灰黑色附著物、
    編號４（採自貨車右後側輪胎上之附著物）中之灰黑色附著
    物，均與編號７（採自機車左後照鏡）上之黑色物質相似。
    ．．．。」等語，再佐以證人盤新枝證稱：採證當時只有針
    對貨車右後側採證，貨車最後面的右邊輪胎有比較明顯外來
    附著物痕跡，附著物本身有點黑，機車手剎車桿高度經測量
    後距地面約有98公分，與照片編號15、16、17的一、二兩點
    高度較接近，機車擦撞痕都在左側把手，機車的煞車桿漆有
    脫落，另編號41之照片左後照鏡左上角尖端也有痕跡，安全
    帽也有採證等語，又經鑑定證人黎添來到庭證稱：編號３（
    採自貨車右後側輪胎上之附著物）中之灰黑色附著物、編號
    ４（採自貨車右後側輪胎上之附著物）中之灰黑色附著物，
    經鑑定出其材質係聚丙烯即ＰＰ，均與編號７（採自機車左
    後照鏡）上之黑色物質相似，因市面上有多種東西都有這種
    成分，故無法判定是否相同，又因刑事科學中有個化、類化
    之問題，須綜合其他跡蹬才能確認是否為相同等語明確（原
    審卷第119至123頁），足堪認定被告所駕車輛與被害人車輛
    事實上有物理接觸之事實。
  (四)證人即處理本件之警員簡仲連於原審證稱：被害人吳德育之
    安全帽是在車禍現場路旁撿到，當時放在被害人機車上，我
    們到現場時機車已經被人牽到路旁，機車上沒有明顯的擦痕
    ，安全帽沒有血跡，但有擦痕…現場已移動，安全帽放在機
    車前面菜藍裡面（原審卷第80、82、84頁）；另警員鄧合淵
    證稱：到現場時被害人已經送醫，機車有被移動過，現場剩
    血跡於快車道，印象中現場沒有其他物品，沒有看到安全帽
    ，安全帽可能是其他警員處理的…機車只有擦到地板痕跡，
    車體好像有擦撞痕跡（原審卷第67頁），其2人就安全帽是
    否在現場找到之情節雖有不一，但因各人職司不一，應以簡
    仲連之陳述為可採，惟簡仲連之陳述關於安全帽置放的位置
    ，稱『安全帽放在機車前面菜藍裡面』與桃園縣警察局於現
    場所採得之相片比對結果，被害人機車並無菜藍（參原審卷
    第97頁），是其於此部分之陳述，應係誤記所致，不得因此
    即否認其證言之真實性。
  (五)被告丙○○於偵查中檢察官訊問時供承：「（問：車子《指
    ＭＱ─50號拖車》輪胎蓋外緣碰到所採集的檢體與機車左後
    照鏡之物質相似，表示二車有實質接觸，意見？）對於鑑定
    結果我沒竟見，但我當時行走經國路時是走內側車道，並沒
    有看見機車」等語（89年度偵字第18605號卷第9頁反面），
    參以案發時現場證人黃德倫業於警訊時證稱：「當時我在該
    路段旁之車上，因我平時在該址上班（經國路521竹城企業
    家），而車禍當時我正離開公司欲駕車離去」、「當時我聽
    到一聲撞擊聲音便回頭看去，發現一部機車倒地而騎士躺在
    地上，我立刻上前看見該騎士全身是血，便立刻衝進公司內
    請我同事報案。隨後我又回到該傷者旁想要救他，此時有一
    名女子騎機車過來告訴我肇事車輛是一部ＭＱ─50號砂石車
    並請我報案，我便再度依此線索向警方報案」、「當時除死
    者已經倒地外，我只看到一部砂石車已經駛離現場約50公尺
    ，當時該車速度很快」等語（相字卷第7頁反面），其在本
    院前審到庭證稱：「事發後所看到的橘色砂石車（ＭＱ─50
    號拖車車體為橘色，見原審卷90至92頁）是行駛在外線車道
    ，現場是雙線道；抬頭起來看時砂石車已經駛離現場約50公
    尺，從我的方向看過去應該是外線車道。這是那位女生回頭
    來跟我講時，我抬頭看到的情形，在此之前砂石車開在哪一
    個車道我不清楚；從聽到撞擊聲到那位女生回頭講，經過一
    分鐘左右。當時現場只有一部砂石車經過，其他都是轎車」
    等語（本院前審91年度交上訴字第165號卷第64、65頁），
    按證人黃德倫前後所證一致，並無矛盾，且與被告並不相識
    ，亦無任何過節，應無設詞誣陷之理，且現場既只有被告所
    駕一部砂石車經過，顏色亦復相同，是證人黃德倫之證言相
    當可信，且佐以上開於貨車及機車上所採之跡證，更足認被
    告前開所言肇事時係駕駛ＭＱ─50號拖車行駛該路段之內側
    車道等語，應為真實，足認被告丙○○事後翻稱係行駛外側
    車道並未與被害人機車擦撞之辯解不足採信。至於證人黃德
    倫於事發後目見該部砂石車時，係已行駛在距其約50公尺處
    之外線車道一情，惟係因證人黃德倫聽聞車禍撞擊聲音後，
    即趕急救護被害人為先，迄至其抬頭視見時，容有1分鐘之
    間隔，以當時該部砂石車之快速行駛，自亟可能已從內側車
    道，變換行駛於外側車道，是證人黃德倫此部分之證述，並
    無違反常情，尚難援為被告有利之事證。
三、按駕駛人應注意車前狀況及兩車併行之間隔，並隨時採取必
    要之安全措施及大型汽車除超越同一車道之前車或準備左轉
    彎外，均不得在內側車道行駛。道路交通安全規則第94條第
    3項及第98條第1項第1款分別定有明文。被告為職業駕駛人
    ，其駕車自應注意上述道路交通安全規定。又依附卷之交通
    事故調查報告表所載，本件肇事時、地之天候、路況皆良好
    ，則肇事彼時，被告亦無不能注意之情事。渠竟疏未注意及
    此，而駕駛大型車貿然在內側車道行駛復未注意兩車併行之
    間隔，致與被害人所騎車輛發生碰撞，可證被告之駕車失當
    行為，顯有過失甚明。被告雖否認行駛於內側車道，惟自道
    路交通事故調查報告表及現場照片所示，被害人之血跡係位
    於中線車道與內側車道間之行車分線上，又被告所駕之貨車
    之右後側車輪有前開灰黑色之附著物，是被告於行經系爭車
    禍地點時，堪認係行駛於內側車道。又重型機車除有禁行機
    車外，可行駛快車道，而本件依現場之照片及道路交通事故
    調查表所示，本件肇事之中線、內側車道並無禁行機車之標
    線，是被害人案發時行駛於中線車道，並無違規之情形（道
    路交通安全規則第99條第1項第1款參照），公訴人認害人有
    違規擅入快車道之疏失，尚有誤會，併予說明。再被害人吳
    德育確因本件車禍，顱內出血致死，已如前述，則被告過失
    駕車肇事行為，與被害人之死亡結果間，並具有相當因果關
    係。綜上各情足認，被告過失致死犯行，已臻明確，應依法
    論科。
四、查被告丙○○為億驊交通有限公司之司機，為以駕駛營業曳
    引車為業之人，業據其供明在卷，核其前開所為，係犯刑法
    第276條第2項之業務過失致人於死罪。原審以公訴人認被告
    係成立同條第1項之過失致人於死罪，尚有未洽，而變更檢
    察官起訴法條，改依刑法第276條第2項論罪科刑，及適用罰
    金罰鍰提高標準條例第1條之規定，審酌被告丙○○之品性
    、智識程度、過失之程度、犯罪所生之損害非輕及被告犯罪
    後否認犯行，且事後均尚未與被害人家屬達成民事和解，以
    及犯罪後態度非佳等一切情狀，論處被告有期徒刑1年2月，
    本院核其認事用法均無不合，量處刑期亦無失當。檢察官引
    用被害人家屬聲請上訴之意旨，以「被告肇事後竟未停車處
    理而逃逸，原審僅處有期徒刑1年2月，難以令被害人家屬甘
    服」等語，然查被告是否肇事逃逸而另犯公共危險罪責，未
    據檢察官起訴，且此部分與本件業務過失致死案件並無裁判
    上一罪關係，本院自不得併予審理，另原審所量處被告之刑
    期，亦無失衡偏輕情事。檢察官上訴意旨所述，經核並無理
    由，應該駁回。另被告丙○○上訴意旨仍執前詞否認肇事及
    撞擊被害人吳德育云云，亦無理由，併予駁回。
據上論斷，應依刑事訴訟法第368條，判決如主文。
本案經檢察官羅榮乾到庭執行職務。
中    華    民    國    95    年    2    月     27    日
                  交通法庭  審判長法  官  林堭儀
                                  法  官  宋  祺
                                  法  官  蔡明宏
以上正本證明與原本無異。
如不服本判決，應於收受送達後十日內向本院提出上訴書狀，其
未敘述上訴之理由者並得於提起上訴後十日內向本院補提理由書
（均須按他造當事人之人數附繕本）。
                                  書記官  陳建邦
中    華    民    國    95    年    2    月     27    日
附錄：本案論罪科刑法條全文
中華民國刑法第276條
因過失致人於死者，處2年以下有期徒刑、拘役或2千元以下罰金
。
從事業務之人，因業務上之過失犯前項之罪者，處5年以下有期
徒刑或拘役，得併科3千元以下罰金。


司法院資訊處製作；財團法人民間司法改革基金會備份。
